【裁判字號】    92,自,13
【裁判日期】    920513
【裁判案由】    誣告
【裁判全文】
臺灣桃園地方法院刑事判決                            九十二年度自字第一三號
    自  訴  人  丁○○
    被      告  甲○○
右列被告因誣告案件，經自訴人提起自訴，本院判決如左：
    主  文
甲○○無罪。
    理  由
一、自訴意旨略以：自訴人於民國八十六年五月二十八日，向新永生機車行購買三陽
    牌重型機車一輛，因缺乏資金，擬分期付款，除頭款新台幣（下同）五千元由自
    訴人給付外，餘款則由新永生機車行介紹向被告甲○○所經營之寶強企業社融資
    ，雙方遂成立民法借貸關係，其後自訴人因經濟能力不佳無力償還借款，詎被告
    甲○○竟以其與自訴人間所成立者為動產擔保交易法之附條件買賣關係，且以自
    訴人未償還價款前，其仍為機車之所有權人為由，向臺灣桃園地方法院檢察署提
    出侵占告訴（九十一年度偵字第一六二三號），經檢察官偵查後，認自訴人係犯
    動產擔保交易法，於九十一年十二月十三日提起公訴，被告甲○○明知其與自訴
    人間所成立者係民法之借貸法律關係，竟意圖自訴人受刑事處分，向檢察官虛構
    事實，妄指其與自訴人間之法律關係為附條件買賣關係，使檢察官陷於錯誤而為
    偵查，被告甲○○顯涉犯刑法第一百六十九條第一項之誣告罪嫌。
二、按犯罪事實應依證據認定之，無證據不得推定其犯罪事實。又不能證明被告犯罪
    者，應諭知無罪之判決。刑事訴訟法第一百五十四條、第三百零一條第一項分別
    定有明文。又事實之認定，應憑證據，如未能發現相當證據，或證據不足以證明
    ，自不能以推測或擬制之方法，為裁判基礎（最高法院四十年台上字第八六號判
    例參照）；又「誣告罪之成立以意圖他人受刑事處分或懲戒處分，而為虛偽之告
    訴告發報告者為要件。所謂虛偽係指明知無此事實故意捏造而言，若告訴人誤認
    有此事實或以為有此嫌疑，自不得指為虛偽，即難科以本罪。」（最高法院四十
    年台上字第八十八號判例意旨參照），又「誣告罪之成立，以意圖他人受刑事處
    分虛構事實而向該管公務員申告為其要件，故其所訴事實，雖不能證明係屬實在
    ，而在積極方面尚無證據證明其確係故意虛構者，仍不能遽以誣告罪論處。」（
    最高法院四十六年台上字第九二七號判例意旨參照），再「誣告罪之成立，以告
    訴人所訴被訴人之事實必須完全出於虛構為要件，若有出於誤會或懷疑有此事實
    而為申告，以致不能證明其所訴之事實為真實，縱被訴人不負刑責，而告訴人本
    缺乏誣告之故意，亦難成立誣告罪名。」（最高法院四十四年年台上字第八九二
    號判例意旨參照）。
三、經查，寶強企業社為合夥組織，以經營機車買賣為主要業務，其合夥人為被告甲
    ○○及案外人乙○○、丙○○等三人，並由被告甲○○為負責人等情，業據被告
    甲○○及證人乙○○供證在卷，並有營利事業抄本一份存卷可稽，又自訴人於八
    十六年五月二十八日向新永生機車行購買三陽牌重型機車一部，因缺乏資金，經
    由新永生機車行之介紹，向被告甲○○所經營之寶強企業社融資之事實，為自訴
    人及被告所坦承，並經證人即新永生機車行負責人姜秋豪及被告甲○○所經營寶
    強企業社職員謝文彬於本院另案九十一年度易字第二三五０號被告丁○○違反動
    產擔保交易法案件九十二年二月十八日、九十二年三月二十日期日到庭證述在卷
    ，有該審理筆錄影本在卷可查，則被告甲○○所經營之寶強企業社係以經營機車
    買賣為業，及自訴人曾於八十六年五月二十八日向被告甲○○所經營之寶強企業
    社融資購買機車之事實，固屬明確，惟自訴人與被告甲○○所經營之寶強企業社
    ，於八十六年五月二十八日所成立之法律關係，究為動產擔保交易法所稱之附條
    件買賣契約？抑或僅為民法之消費借貸？自訴人與被告甲○○迭有爭議，自有究
    明之必要。
四、按動產擔保交易法所稱附條件買賣，謂買受人先占有動產之標的物，約定至支付
    一部或全部價金，或完成特定條件時，始取得標的物所有權之交易。動產擔保交
    易法第二十六條定有明文。本件自訴人於八十六年五月二十八日向新永生機車行
    購買三陽牌重型機車時，因缺乏資金，經新永生機車行介紹，於同日與被告甲○
    ○所經營之寶強企業社簽立附條件買賣契約書，為不爭之事實，已如前述，並有
    自訴人所提之附條件買賣契約書影本一份在卷可稽，則自訴人於簽立契約時，既
    已知其所簽立者為附條件買賣契約，且已詳閱契約，對於契約之內容及效力自亦
    知之甚詳，然其於事後主張係向被告甲○○借款，及辯稱係受被告甲○○之業務
    員謝文彬矇騙，誤以為所簽者係僅供借款之保證云云，顯非事實；又被告甲○○
    所經營之寶強企業社，其融資之購車款，係於契約成立生效後，係直接給付予新
    永生機車行乙節，亦為自訴人所承認，並經證人姜秋豪於本院前開另案九十二年
    二月十八日審理時到庭證述在卷，亦堪認屬實，則此種給付方式，與民法第四百
    七十四條第一項所稱之消費借貸，謂當事人一方移轉金錢或其他代替物之所有權
    於他方，而約定他方以種類、品質、數量相同之物返還之契約者，顯然不同，況
    自訴人於本院審理時亦自承：「我在跟他訂約時，他已經跟對方買車子，所以我
    不得不跟他買，．．．」、「（當時被告與你訂立附條件買賣時，有無告知你他
    跟機車行買機車？）有，但這個應該不是事實」等語（見本院九十二年三月二十
    四日審理筆錄），因之被告甲○○辯稱其所經營之寶強企業社與自訴人間所成立
    者為附條件買賣契約，顯屬有據，而可採信。至自訴人另指稱其係向新永生機車
    行而非被告甲○○所經營之寶強企業社購買機車，被告甲○○所經營之寶強企業
    社僅係融資貸款，自無由成立附條件買賣契約云云，然查，附條件買賣契約之出
    賣人為標的物之所有權人，固為法之所定，惟動產物權之移轉，依民法第七百六
    十一條規定，其方式有：(一)交付、(二)簡易交付、(三)占有改定、(四)指示交付等不同
    ，所謂「交付」，指將動產現實之交付，此種方式為日常所習見；而「簡易交付
    」，指受讓人已占有動產者，於讓與合意時，即生移轉之效力；「占有改定」，
    指讓與人仍繼續占有動產者，讓與人與受讓人間，得訂立契約，使受讓人因此取
    得間接占有，以代交付；至「指示交付」，指讓與動產物權，如其動產由第三人
    占有時，讓與人得以對於第三人之返還請求權，讓與於受讓人，以代交付。民法
    動產物權之移轉，雖有上述四種方式，然無論以何種方式讓與，均生動產物權之
    移轉。被告甲○○所經營之寶強企業社與自訴人簽立附條件買賣契約時，雖尚未
    取得自訴人所欲向新永生機車行購買之三陽牌重型機車所有權，固為被告甲○○
    所坦承，並據證人即寶強企業社合夥人乙○○到庭證述相符，惟自訴人所欲購買
    之三陽牌重型機車係屬八十六年五月份出廠之新車，而非特定之中古車，有車籍
    查詢資料一份在卷可稽，則被告甲○○所經營之寶強企業社依前開附條件買賣契
    約，其給付機車之債務，應屬民法種類之債，出賣人（即被告所經營之寶強企業
    社）僅須給付同種類、品質之機車予買受人（即自訴人），其債之履行即屬完成
    ，至於出賣人如何取得該機車，於契約之成立及生效要件並無影響，因之，被告
    甲○○所經營之寶強企業社與自訴人簽立附條件買賣契約後，其向新永生機車行
    購買？抑或向其他經銷商購買同型機車以交付自訴人，均非法所不許。被告甲○
    ○所經營之寶強企業社既選擇向新永生機車行購買機車，並由新永生機車行交付
    機車予自訴人，雖被告甲○○所經營之寶強企業社並未實際占有該部機車，然依
    前述「占有改定」之物權移轉方式，被告所經營之寶強企業社一經付款予新永生
    機車行時，該機車之所有權已移轉於被告所經營之寶強企業社，新永生機車行雖
    為直接占有人，但已非所有權人，其將機車交付自訴人僅係代被告甲○○所經營
    之寶強企業社履行債務而已，因之，自訴人指被告甲○○並未出售機車云云，尚
    有誤會，凡此亦不足據為其主張與被告甲○○所經營之寶強企業社間係成立消費
    借貸之論據。
五、自訴人於簽立附條件買賣契約並取得機車之占有後，並未依期給付分期價款，甚
    而將其居住處所由台北縣新店市○○街遷移之事實，為被告甲○○及證人乙○○
    供證在卷，並為自訴人所自承，雖自訴人辯稱其遷移居住處所之事實為被告甲○
    ○所已知，且原附條件買賣契約並無約定標的物之存放處所，因之其並無違反動
    產交易法等語，然自訴人有無違反動產擔保交易法之行為，既已經檢察官提起公
    訴，並經本院另案以九十一年度易字第二三五０號審理中，尚難確定，惟被告甲
    ○○以自訴人簽立附條件買賣契約後，既未按期給付分期價款，且將標的物遷移
    ，疑其涉有犯罪嫌疑而向臺灣桃園地方法院檢察署提出告訴，尚難認被告有意圖
    使自訴人受刑事處分而虛構事實妄為告訴，即與刑法誣告罪之構成要件不符，依
    前開法律規定，即屬不能證明被告犯罪，應為無罪之判決。
六、末查，本件自訴人提起自訴，於自訴狀證據部分雖論及卷存之附條件買賣契約第
    一條第五款關於標的物存放處所欄原係空白，係被告嗣後自行填載等語，惟該部
    分既未經自訴人指為被告之犯罪事實，則被告是否涉犯偽造文書罪嫌，即非本件
    所得審究，併予敘明。
據上論斷，應依刑事訴訟第三百四十三條、第三百零一條第一項，判決如主文。
中      華      民      國      九十二      年    五      月    十三    日
                                臺灣桃園方法院刑事第一庭
                                    法  官  黃  斯  偉
右正本證明與原本無異。
如不服本判決，應於判決送達後十日內向本院提出上訴狀( 應附繕本 )，上訴於
臺灣高等法院。
                                    書記官  李  珈  慧
中      華      民      國      九十二      年     五     月    十三    日


司法院資訊處製作；財團法人民間司法改革基金會備份。
